臺灣高雄地方法院刑事判決　　　　　　　98年度訴字第1768號
公　訴　人　臺灣高雄地方法院檢察署檢察官
被　　　告　林春桂
　　　　　　李文瑞
共　　　同
選任辯護人　侯重信律師
上列被告因偽造有價證券等案件，經檢察官提起公訴（98年度偵
字第567 號），本院判決如下：
    主  文
林春桂犯偽造有價證券罪，處有期徒刑肆年陸月，如附表三所示
偽造之支票壹張沒收；又共同犯業務侵占罪，處有期徒刑貳年貳
月。應執行有期徒刑陸年，如附表三所示偽造之支票壹張沒收。
李文瑞共同連續犯業務侵占罪，處有期徒刑參年；又共同犯業務
侵占罪，處有期徒刑貳年陸月。應執行有期徒刑肆年陸月。
    事  實
一、林春桂與李文瑞係夫妻關係，陳清琦與陳淑英為夫妻關係，
    雙方為多年好友。因陳清琦夫妻之事業多以大陸地區之經營
    為主，林春桂遂於民國84年間起，以每月新臺幣（下同）2
    萬元之代價受僱於陳清琦夫妻，依其等指示處理以陳清琦為
    負責人在台灣地區所成立之得意至國際有限公司（下稱得意
    至公司）及美科國際有限公司（下稱美科公司）之財務匯兌
    、出納、記帳等事務，並持有如附表一、二、三所示帳戶之
    存摺、印章、支票簿等物，而為從事業務之人。
  (一)詎林春桂與李文瑞夫妻認為陳清琦夫妻長年在大陸經商，且
    雙方有一定之信賴關係，對公司款項進出是否與指示相符不
    易察覺而有機可趁，明知未得陳清琦夫妻之同意，竟共同意
    圖為自己不法之所有，而基於偽造私文書並進而行使、業務
    侵占、變造私文書並進而行使之概括犯意聯絡，自85年間起
    至95年6 月間止，連續推由林春桂在其等位於高雄市○○區
    ○○路84巷6 號之住處，以盜用得意至公司、美科公司、陳
    清琦及陳淑英印章，製作虛偽之提款單向銀行行使而盜領或
    盜匯之方式，侵占附表一所示各帳戶中之金錢共計約726 萬
    8784元（外幣換算新臺幣時小數點不計入），並以剪貼、影
    印及手寫之方式，連續將附表一所示之銀行帳戶存簿明細及
    對帳單上金額變造為挪用前之金額，再於每月初傳真給在大
    陸地區之陳清琦夫婦及大陸地區之會計人員掩飾自身之業務
    侵占犯行而行使之，李文瑞並與林春桂一同將侵占得來之款
    項作為支付家庭開銷、房屋貸款、信用貸款、保險費用等用
    途，足生損害於得意至公司、美科公司及陳清琦夫妻。
  (二)另自95年7 月間起至97年10月間止，亦明知未得陳清琦夫妻
    之同意，復共同意圖為自己不法之所有，而基於偽造私文書
    並進而行使、業務侵占、變造私文書並進而行使之犯意聯絡
    ，接續推由林春桂在其等位於高雄市○○區○○路84巷6 號
    之住處，以盜用得意至公司、陳清琦及陳淑英印章，製作虛
    偽之提款單向銀行行使而盜領或盜匯之方式，侵占附表二所
    示各帳戶中之金錢約842 萬3824元（外幣換算新臺幣時小數
    點不計入），並以剪貼、影印及手寫之方式，接續將附表二
    所示之銀行帳戶之存簿明細及對帳單上金額變造為挪用前之
    金額，再於每月初傳真給在大陸地區之陳清琦夫婦及大陸地
    區之會計人員掩飾自身之業務侵占犯行而行使之，李文瑞並
    與林春桂一同以將侵占得來之款項作為支付家庭開銷、房屋
    貸款、信用貸款、保險費用等用途，足生損害於美科公司及
    陳清琦夫妻。
二、又林春桂雖私底下侵占陳清琦夫妻之前揭款項，惟於89年1
    月31日陳清琦夫妻仍不知上情之情形下，曾向其等商借20萬
    元。而林春桂因該筆金額久未償還，竟於李文瑞不知情之情
    形下，明知未得得意至公司負責人陳清琦之同意，自行基於
    與前述相同之業務侵占概括犯意，及意圖供行使之用，基於
    偽造有價證券並進而行使之犯意，於89年10月26日，在不詳
    處所，擅自在如附表三所示得意至公司空白支票之發票日欄
    、金額欄、支票發票人欄上，分別偽填發票日期為89年10月
    26日、金額為15萬元、及盜用所持有之得意至公司及陳清琦
    之印章，以此方式偽造完成如附表三所示之無平行線支票1
    張（下稱系爭支票），並於同日持該支票前往華南商業銀行
    高雄博愛分行兌現現金15萬元而侵占入己，並旋於89年11月
    14日將該15萬元存入上開支票帳戶內以償還積欠陳清琦夫妻
    之上開借款。
三、嗣陳清琦夫妻於97年10月17日，為返台投資而至銀行查詢款
    項後，發現有款項短缺之情事，經追問林春桂、李文瑞，並
    與林春桂共同就其所製作之帳務資料核對後，始悉上情。
四、案經得意至公司、美科公司、陳清琦及陳淑英訴由高雄市政
    府警察局楠梓分局移送臺灣高雄地方法院檢察署檢察官偵查
    起訴。
    理  由
壹、證據能力部分：
    按被告以外之人於審判外之陳述，雖不符前4 條之規定，而
    經當事人於審判程序同意作為證據，法院審酌該言詞陳述或
    書面陳述作成時之情況，認為適當者，亦得為證據，刑事訴
    訟法第159 條之5 第1 項定有明文。查本案認定事實所引用
    之卷內證據資料，除原已符同法第159 條之1 至第159 條之
    4 規定、及法律另有規定等傳聞法則例外規定，而得作為證
    據外，並無證據證明係公務員違背法定程式所取得，而檢察
    官、被告林春桂、李文瑞及其等辯護人於本院行準備程序時
    ，均同意其作為本案證據之證據能力，且本院審酌前揭陳述
    作成時之情況，並無違法取證之瑕疵，亦認以之作為證據為
    適當，是本件有關被告以外之人於審判外之言詞或書面陳述
    等供述證據，依前揭法條意旨，自均得為證據。
貳、有罪部分：
一、訊據被告林春桂對於犯罪事實欄一(一)(二)關於自身所為之部分
    均坦承不諱（院卷二第175 、193-196 、197-199 頁）；對
    於犯罪事實欄二部分則不否認曾有於89年10月26日持得意至
    公司及告訴人陳清琦之印章簽發系爭支票並持往銀行兌現之
    事實，惟矢口否認有何偽造有價證券等犯行。被告李文瑞對
    於犯罪事實欄一部分則矢口否認有何業務侵占等犯行。被告
    林春桂辯稱：關於犯罪事實欄一部分均係伊個人所為，李文
    瑞均不知情，關於犯罪事實欄二部分，系爭支票係伊向陳淑
    英之借款，伊於開票前即先以電話取得陳淑英之同意後才開
    票，並在支票上記載借支之字樣云云；被告李文瑞則辯稱：
    伊都忙於工作，家中開銷、財務均由林春桂處理，林春桂如
    何侵占他人款項伊均不知情云云。
二、經查，被告林春桂前揭自白部分，業經證人陳淑英迭於警詢
    、審理中均證述明確（警卷第5-7 頁、院卷二第145-146 、
    150 頁），亦與證人陳清琦於審理中之證述相符（院卷二第
    137-139 頁），且有告訴人所提出之被告林春桂變造後之存
    摺內頁影本、得意至公司及美科公司之營利事業登記證、被
    告林春桂手寫及親簽之侵占金額初估紀錄（警卷第16、18-2
    4 、26-31 、52-54 頁、偵卷一第9-15頁）、被告李文瑞兆
    豐國際商業銀行楠梓分行帳戶歷史交易明細（下稱被告李文
    瑞貸款帳戶，內有多筆經侵占之款項後存入該帳戶之紀錄）
    、被告林春桂兆豐國際商業銀行楠梓分行帳戶歷史交易明細
    （內有侵占款項存入之紀錄）、原始存摺內頁影本與經被告
    林春桂變造後之內頁影本、附表一至三所示告訴人帳戶之明
    細資料、告訴人各帳戶受害匯總表等在卷可查（偵卷二第16
    -24 、25、31-59 頁、院卷二第62-89 頁及附件二帳戶資料
    ），足認被告林春桂前揭自白確與事實相符。
三、就被告李文瑞所涉業務侵占犯行部分：
  (一)至被告李文瑞雖以前詞置辯，並供稱：伊開設中心線電機有
    限公司（下稱中心線公司），公司每年大約都有8 、90萬的
    收入，收入給林春桂的方式是將發票寄出去給客戶後，由林
    春桂負責收款、付款，伊只負責工作其他都不管，因為家中
    生活很單純，伊認為收入可以維持開銷，故不知林春桂侵占
    告訴人之款項等語（院卷二第202 頁）；證人林春桂亦於審
    理中證稱：李文瑞都在忙他的事業，他每月大概由公司收入
    支付家庭約5 、6 萬元的開支，侵占的錢都是伊在處理，李
    文瑞都不知道等語（院卷二第154 、157 頁）。惟查，中心
    線公司自85年起至97年止，每年度於將銷項銷售額減去進貨
    、費用等項目後，所計算得出之應納營業稅額均為零，各年
    度實際之盈餘情形除89、90、92、95年度曾有將近50萬元之
    程度外，其餘年度至多僅有約20萬元，甚至於88、94年度且
    係呈現虧損狀態，此有該公司之基本資料查詢結果及歷年之
    營業稅申報紀錄可證（偵卷一第58、61-72 頁），此亦與其
    等於偵查中所提出之答辯狀中所稱：「被告李文瑞雖從事機
    械配電業務，然收入不定」等語相符（偵卷一第25頁），則
    被告李文瑞及證人林春桂稱中心線公司每月、每年均可穩定
    賺取5 、6 萬元或8 、90萬元供家庭開銷使用等語，與該公
    司之報稅資料顯然有所不符，其等所述是否足採自非無疑。
  (二)雖被告2 人於審理中均供稱：中心線公司收入確實可以提供
    家中該等金錢來源等語（院卷二第206 頁），其等之辯護人
    亦稱：中心線公司有些收入並無發票故未經報稅等語（院卷
    二第210 頁）。惟查，此等涉及中心線公司乃至其負責人被
    告李文瑞逃漏稅捐之問題，而與前揭官方稅務資料不同，於
    未經被告2 人提供任何客觀事證可供本院參酌之情形下，本
    難遽認其等所述為真。且自被告李文瑞前揭所述「將收入交
    給被告林春桂的方式是將發票寄給客戶再由被告林春桂負責
    收付款」等語，亦可知自被告李文瑞之認知中，中心線公司
    之收入亦主要是以經開立發票之營業收入為主，若確有部分
    零星收入，當亦不至屬主要之收入。況被告李文瑞於偵查、
    審理中均供稱：記帳問題伊均不懂亦從來不管等語（偵卷二
    第5 頁、院卷二第206 頁），被告林春桂於審理中雖基於證
    人身份證稱：伊在中心線公司擔任記帳之工作，該公司之財
    務均由伊負責（院卷二第156 、161 頁），惟又供稱：中心
    線公司有無虧損伊不清楚等語（院卷二第156 、206 頁），
    則若渠等所述屬實，豈非實際負責公司營運之被告李文瑞、
    或實際負責公司財務管理之被告林春桂，均對於中心線公司
    之帳務如何、是否虧損毫無所悉？若然如此，公司又將如何
    經營、如何控制盈虧損益？是關於中心線公司歷年均有穩定
    盈餘部分，除與前揭報稅資料有異之外，被告2 人所述亦顯
    然與常理有所違背。
  (三)縱如被告2 人所辯中心線公司歷年均可有此穩定盈餘，惟被
    告林春桂於偵查中供稱：家中開銷包括生活費、貸款、跟會
    利息、外匯兌換損失等，每月大約在15萬元等語（偵卷一第
    20頁），惟經核算被告林春桂所自承侵占金額而言，其自85
    年至95年6 月間止之約10年時間，即已侵占如附表一所示之
    約726 萬8764元，換算每月平均侵占6 萬餘元（0000000/12
    0 ），自95年7 月後至遭告訴人於97年10月間察覺前之約27
    個月期間，則已侵占如附表二之約842 萬3824 元 ，換算每
    月平均侵占更高達31萬餘元（0000000/27）。則被告李文瑞
    縱將家庭通常支出均交由被告林春桂處理，在被告林春桂於
    審理中亦稱其與被告李文瑞均同財共居之情形下（院卷二第
    158 頁），被告李文瑞對於每月僅有6 、7 萬元之生活品質
    ，與加計前揭侵占所得款項之每月十數萬、甚至數十萬元之
    生活品質，竟於前後12年間均稱全然未能察覺而諉為不知，
    亦顯屬殊難想像之事。
  (四)且自前揭被告李文瑞貸款帳戶之歷史交易明細可知，該帳戶
    於被告林春桂進行本件侵占行為之期間，尚有多次經被告林
    春桂以自己、得意至公司、美科公司之名義將自告訴人處所
    挪用之款項匯入之紀錄（偵卷二第16-24 頁），且其中不乏
    高達數十萬之情形，此亦經證人林春桂於審理中證述明確（
    院卷二第162 頁），則就被告李文瑞而言，其除享有被告林
    春桂所侵占款項之利益外，其名下之帳戶更曾進一步供作本
    件侵占款項進出流通之用。被告李文瑞雖辯稱：該帳戶均為
    林春桂所使用，伊知道有房屋貸款200 萬元，也知道該帳戶
    有用來辦理信用貸款，但是信用貸款伊沒有動用過，那是預
    防借錢不方便時以備不時之需用的等語（院卷二第204-205
    頁），其辯護人亦以：該帳戶係房貸與信貸共用之帳戶，被
    告林春桂為減少利息支出故將告訴人之款項匯入該帳戶，並
    於告訴人甲存帳戶有支付票款需求時，再以動用信貸額度之
    方式填補以防告訴人因跳票而察覺，始有此等款項進出紀錄
    等語置辯。惟細繹該帳戶之歷史交易紀錄，可知該帳戶開戶
    後於86年10月8 日初經核貸撥入200 萬元之房屋貸款後，同
    日即已提領198 萬元，並在正常繳付2 月之利息後，於86年
    12月17日提出30萬元後，該帳戶之餘額開始呈現負數之情形
    ，可知從86年12月17日起即已有動用信用貸款額度30萬元，
    88年7 月間開始信用貸款更已動用超過230 萬元，則除可認
    幾乎係於申辦之同時該帳戶所設定之信用貸款額度即已遭動
    用，被告李文瑞辯稱於申辦時不知信用貸款將會被動用本難
    採信外；就其申辦信用貸款時，申辦之額度竟超過房屋貸款
    之金額，而顯與一般急用之需求相違背乙節，亦足認被告李
    文瑞辯稱其認知該信用貸款係以備不時之需等語，要屬委無
    足採。是其申辦如此高額之信用貸款時，明知係供其與被告
    林春桂日後共同侵占告訴人款項時填補資金缺口之用，並將
    該帳戶之交與被告林春桂使用等情，均已堪認定。
  (五)末以，被告李文瑞雖對於被告林春桂侵占或款項於其貸款帳
    戶中流動等情，均如前辯稱：伊對於帳務方面均不懂故不知
    情等語，惟查，其於被告林春桂受僱於告訴人之84年7 月間
    前，曾於82年11月至84年7 月13日止，為告訴人負責記帳之
    事務，此業經被告李文瑞於偵查中所自承（偵卷二第5 頁）
    ，且經證人陳清琦、陳淑英於審理中證述明確（院卷二第13
    9 、146 頁），並有被告李文瑞所製作之帳冊影本在卷可查
    （偵卷二第11-14 頁），而若進一步參諸被告李文瑞所製作
    之該等帳冊內容，可知其中包括勞保、機械器材、奠儀等支
    出，並包括其為告訴人代墊後呈現負數表示有待告訴人歸還
    之款項，且該份帳冊自84年7 月13日之後則為被告林春桂之
    字跡，顯見被告李文瑞為告訴人所製作之該帳冊，除內容與
    被告林春桂接手後所製作者本為相同之目的而即屬日常之現
    金日記帳外，自其中包括代告訴人償還之負數部分而言，更
    足認被告李文瑞絕非對於帳務問題毫無所悉而均交由被告林
    春桂處理之人；甚且，自被告林春桂接手記帳後，自該帳冊
    之字跡觀之，被告李文瑞尚另於84年8 月7 日、84年9 月13
    日、84年9 月14日、84年9 月14日、84年10月18日與被告林
    春桂穿插於該帳冊中留有記帳之紀錄（偵卷二第15頁），則
    被告李文瑞無論於被告林春桂接手前、後，對於被告林春桂
    管理告訴人財產之情形，均非如其所述毫不知情，反係有能
    力參與、且事實上亦曾共同參與甚明。
  (六)綜上，被告李文瑞所辯，顯屬臨訟卸責之詞，不足採信，其
    於被告林春桂為告訴人管理財產並加以侵占之時，自始即已
    有能力且曾共同參與其中，且於侵占長達12年之過程中均始
    終享有該等犯罪利益，又曾提供己有之前揭貸款帳戶供被告
    林春桂於挪用款項時流通之用，足見其與被告林春桂間確有
    犯意聯絡及行為分擔，其犯行自已足堪認定。
  (七)至證人陳清琦於審理中曾證稱：當時伊發現林春桂侵占款項
    後，有去質問她，當時她表示請伊不要告訴她先生等語（院
    卷二第142 頁）。然查，證人陳淑英於審理中亦證稱：當時
    去林春桂家的時候是陳清琦先進去，伊後來才進去，所以前
    面講了什麼伊不知道，伊自己是沒有聽到她有這樣講等語（
    院卷二第150 頁），可見證人陳清琦所述，係其親至被告2
    人家中時所聽聞。然自證人陳淑英於警詢中所為之證述：伊
    係於97年10月19日下午3 時許在銀行發現存摺餘額不對，就
    立即打電話給林春桂等語（警卷第5-6 頁），與被告李文瑞
    於警詢中所供稱：伊於97年10月19日下午4 時在家中時經告
    訴人前來告知林春桂挪用其款項等語相互核對（警卷第10頁
    ），可知當日告訴人陳淑英於第一時間並非立即親自與告訴
    人陳清琦一同前往被告2 人家中，而係由告訴人陳淑英撥打
    電話給被告林春桂詢問相關事項，此亦經被告林春桂於審理
    中自承明確（院卷二第162 頁）。故就此過程觀之，被告林
    春桂於當日下午3 時許接獲告訴人陳淑英電話，距告訴人於
    下午4 時許前往被告家中時，已有將近1 小時之時間可供被
    告2 人預先準備面對告訴人時之說詞；而就被告2 人自警詢
    時起即採取前揭與客觀事實及常理均有所違背之說法觀之，
    亦足認其等確曾對於整起犯罪事實遭查獲時應將責任歸由何
    人承擔乙節均有所約定。是證人陳清琦此部所為之證述，自
    應認屬被告2 人預先備妥之說詞，而無從認屬被告林春桂發
    現事跡敗露後第一時間之反應，自不足作為有利被告李文瑞
    認定之依據，併此敘明。
四、就被告林春桂所涉以偽造有價證券之手法另侵占得意至公司
    15萬元之部分：
  (一)查被告林春桂於89年10月26日，曾擅自在如附表三所示得意
    至公司空白支票之發票日欄、金額欄、支票發票人欄上，分
    別填具發票日期為89年10月26日、金額為15萬元、及蓋印其
    所持有之得意至公司及陳清琦之印章，以此方式簽發完成系
    爭支票1 張，並於同日持該支票前往華南商業銀行高雄博愛
    分行兌現現金15萬元，並於89年11月14日曾存入15萬元至該
    支票甲存帳戶內等情，業經被告林春桂所自承不諱（院卷二
    第33、199 頁），且有系爭支票影本、提示紀錄、附表三帳
    戶之歷史交易紀錄等在卷可查（偵卷二第78頁上方、第79、
    93頁、院卷一第37頁），是此部份事實自堪以認定。
  (二)而被告林春桂此部未經告訴人同意而簽發系爭支票清償先前
    20萬元借款之事實，業經證人陳清琦於審理中證稱：系爭支
    票並未經伊授權簽發，這張支票是陳淑英在提告後查帳時發
    現的，在陳淑英的帳本上沒有這筆款項支出的紀錄，伊曾經
    在89年1 月31日借過1 張20萬元的支票給林春桂，但這筆錢
    陳淑英說林春桂有還，會記得20萬元這張是因為這筆錢是她
    女兒門牙摔斷要植牙所以印象比較深刻等語（院卷二第139-
    140 頁），證人陳淑英於審理中亦證稱：系爭支票是在本件
    報案之後，伊把資料從林春桂那邊都拿回去整理才發現這張
    支票的存在，因為這筆15萬支票的錢支出後，過沒多久又有
    一筆15萬存入甲存帳戶，經伊清查當年度欠款帳冊時，發現
    林春桂先前欠的一筆20萬元記載只剩下欠5 萬元，若非林春
    桂指示，會計不會把欠款餘額記載為5 萬元；印象中林春桂
    沒有向伊借過這筆15萬元，只有先前用支票借過一筆20萬元
    給他女兒看牙齒的問題，除此之外林春桂也沒有向伊借過其
    他的支票等語（院卷二第146-147 、151 頁）。而證人2 人
    係經本院隔離詰問，其等所述，關於「系爭支票之開立未經
    授權」、「只曾經有20萬元的支票借款」、「該筆20萬元借
    款係用在被告林春桂女兒牙齒問題上，且該筆借款有還款」
    等情，互核又均屬一致，本難認有何不實之處。
  (三)被告林春桂雖以前詞置辯，惟查，自被告林春桂於偵查中供
    稱：「（檢察官問被告：【提示98年5 月8 日告訴人提出的
    刑事補充告訴理由狀，證三〔按與偵卷二第78頁上方之影本
    相同〕】上開支票是為何人開立？）被告林春桂答：是陳淑
    英授權我開立的，用來支付得意至或美科公司的雜費或薪資
    支出」、「（檢察官問陳淑英：對林春桂之答辯有何意見？
    ；陳淑英答：該支票我並沒有授權林春桂開立，請庭上問被
    告林春桂，支票上面寫有「春桂借支11 /15以前還」是何意
    ）被告林春桂答：我曾向陳淑英借過20萬，但上開15萬支票
    我沒有印象」、「（檢察官問被告：是否曾向陳淑英借過15
    萬？）被告林春桂答：沒有，我只有借過20萬元。」、「（
    檢察官問被告：你於89年11月14日還陳淑英15萬元的金錢從
    何而來？）被告林春桂答：時間太久我不記得了。」等語（
    偵卷二第69-70 頁），除可見被告林春桂於偵查、審理中所
    述前後顯然矛盾外，自該等偵查中之問答過程，更足認被告
    林春桂此等偵查中之供述均係基於檢察官提示已有上開「春
    桂借支，11/15 以前還」等記載之支票影本供被告林春桂觀
    覽、及告訴人陳淑英特別請檢察官針對此一記載意義為何之
    情形下所為之回答，則被告林春桂若確曾有此次借款之行為
    ，殊難想像在此等情形下為何仍無法就雙方至多僅有兩次以
    支票借款之行為有所回憶，並答以其於審理中所執之辯詞，
    反而係以肯定之語氣表示「並未向告訴人陳淑英借過15萬元
    」等語。是其此部所辯，自難採信為真。
  (四)至被告林春桂雖另以：該筆於支票上確實記載「春桂借支，
    11/15 以前還」，並經伊傳真給告訴人，也確實於89年11月
    14日還款，並無偽造等語置辯。然查，本件卷內所存系爭支
    票影本2 份（偵卷二第78頁上方、院卷一第37頁），其中1
    份雖確有記載「FROM：Center Line ELECTRIC CO; LTD.PHO
    NE NO.:000 0 0000000」等代表經由中心線公司所有之傳真
    號碼傳送之字樣（偵卷二第78頁上方），被告林春桂之辯護
    人並依該等「886 」之我國國碼推論此即屬被告林春桂將之
    傳真至大陸地區供告訴人留存之依據。惟被告林春桂此部辯
    詞，業經證人陳淑英於審理中所明確否認（院卷二第147 、
    151 頁），且該等字樣至多僅能證明「系爭支票曾經某人以
    中心線公司之傳真機器傳送」，但並無從認定「傳送對象是
    否即為告訴人」，又我國國碼「886 」之字樣，於向電信公
    司調閱相關國內相互間之通聯紀錄時，出現之頻率亦屬甚高
    ，此為本院職務上所已知之事項，則886 國碼之出現，在我
    國電信實務上實無法遽認與跨國間之通訊有何直接關連性，
    故單以系爭支票影本上之此等記載，實無從作為被告林春桂
    此部所執辯詞之佐證。
  (五)末以，被告林春桂及其辯護人另辯稱：89年11月14日的15萬
    元還款是清償此筆借款，不是清償先前所欠之20萬元，因告
    訴人表示20萬元可以慢慢還，若沒錢可以不用還；又其當時
    既得以其他方法侵占告訴人之財產，又何必另行大費周章開
    立支票為之等語。然查，自該等20萬元之支票影本觀之（偵
    卷二第78頁下方），其上既然載有應於2 月10日還款之字樣
    ，與該支票之發票日期89年1 月31日又相距僅有10日，顯見
    於借款當時被告林春桂與告訴人彼此間確有儘速還款之約定
    ，則在此情形下告訴人有無又同意延遲還款，甚至表示免除
    還款義務之可能，本非無疑，亦未經被告林春桂提出合理之
    依據；反而，若以此還款期限為2 月，被告林春桂卻於開立
    系爭15萬元支票之10月間尚未清償此筆款項，則證人陳淑英
    於審理中所證稱：因為當時伊的財務人員在向林春桂追討這
    筆20萬元的欠款，她可能因為面子問題才用這種方式等語（
    院卷二第150 頁），更應認與常理並無違背而屬可信。至於
    是否以偽造有價證券之方式侵占款項，查一般人於持有他人
    印章、存摺、支票簿之情形下，盜用印章蓋印於提款單或於
    支票上，實際上並無差別，所需填寫之欄位亦無不同，在支
    票為無平行線之情形下，其取得款項之過程與持提款單至銀
    行提領在行為人所花費之勞力上亦屬無異，是兩者之主要差
    別無非僅在該等行為法定刑上之落差，然此等當非一般未具
    法律常識之行為人均能知悉，是縱被告林春桂此部係以開立
    系爭支票之方式作為其侵占告訴人款項之手段，亦無何與常
    理有所違背之處。是被告林春桂前揭所辯，亦應認僅屬臨訟
    卸責之詞，不足採信。
五、綜上所述，本件被告2 人前揭犯行均屬罪證明確，應予依法
    論科。
六、新舊法比較：
    查被告2 人本件所為如犯罪事實欄一(一)、及被告林春桂所為
    如犯罪事實欄二所示之行為後，刑法於94年2 月2 日修正公
    布，並自95年7 月1 日施行，應依刑法第2 條第1 項規定，
    為新舊法比較，茲就本件所涉相關規定說明如下：
  (一)修正後之刑法第33條第5 款規定「罰金：新臺幣1 千元以上
    ，以百元計算之」，與修正前之刑法第33條第5 款規定「罰
    金：1 元以上」相較，修正後之規定較不利於被告，本件被
    告林春桂所犯之偽造有價證券罪，其法定刑中有罰金刑之規
    定，揆諸上開說明，自應以修正前之刑法第33條第5 款規定
    ，定其罰金刑之最低度刑，對被告林春桂較為有利。另刑法
    分則之罪，其罰金刑貨幣單位由銀元修正為新臺幣之法律適
    用，非屬法律變更，不生新舊法比較問題，而應適用刑法施
    行法第1 條之1 規定，併予敘明。
  (二)關於數罪併罰之規定，修正前刑法第51條規定：「數罪併罰
    ，分別宣告其罪之刑，依左列各款定其應執行者：」其中第
    5 款規定：「宣告多數有期徒刑者，於各刑中之最長期以上
    ，各刑合併之刑期以下，定其刑期。但不得逾20年。」；而
    修正後刑法第51條第5 款係規定：「宣告多數有期徒刑者，
    於各刑中之最長期以上，各刑合併之刑期以下，定其刑期。
    但不得逾30年」，其併合執行之刑度由舊法之20年提高為新
    法之30年，是修正後之刑法第51條規定並未較有利於被告2
    人。
  (三)修正前刑法第55條關於牽連犯之規定，行為有方法、目的之
    牽連關係者，應從一重罪處斷，修法後將該部分規定刪除，
    則分別數行為縱有牽連關係，仍應各別論罪後併合處罰，自
    較原刑法以牽連犯從一重處斷為重，是修正後之刑法第55條
    規定並未較有利於被告2 人。
  (四)修正後刑法第56條連續犯之規定業經刪除，此刪除雖非犯罪
    構成要件之變更，但顯已影響行為人刑罰之法律效果，自屬
    法律有變更。修正前第56條係規定「連續數行為而犯同一之
    罪名者，以1 罪論。但得加重其刑至2 分之1 」，將連續犯
    數犯行論以1 罪，而修正後因業已無前開規定，則應將數罪
    併罰，並未較有利於被告，故比較新、舊法結果，修正後之
    刑法第56條規定並未較有利於被告2 人。
  (五)被告行為時之刑法第31條第1 項規定：「因身分或其他特定
    關係成立之罪，其共同實施或教唆幫助者，雖無特定關係，
    仍以共犯論」；修正後刑法第31條第1 項則規定：「因身分
    或其他特定關係成立之罪，其共同實行、教唆或幫助者，雖
    無特定關係，仍以正犯或共犯論。但得減輕其刑。」比較結
    果，修正前之規定並未較有利於被告李文瑞。
  (六)綜上，經整體比較結果，仍應以適用修正前刑法較為有利於
    被告，則依現行刑法第2 條第1 項前段規定，本件被告2 人
    所為如犯罪事實欄一(一)、及被告林春桂所為如犯罪事實欄二
    所示之行為，即應整體適用修正前刑法論罪科刑。
  (七)至被告2 人所為如犯罪事實欄一(二)所示之行為，均係在刑法
    修正後所為，此部份自應逕行適用現行刑法之規定，併此敘
    明。
七、查被告林春桂以每月2 萬元之代價受僱於告訴人，並依其等
    指示財務匯兌、出納、記帳等事務，並持有如附表一、二、
    三所示帳戶之存摺、印章、支票簿等物，而為從事業務之人
    ，故核被告林春桂所為，係犯刑法第201 條第1 項之偽造有
    價證券罪、第336 條第2 項之業務侵占罪、第216 條、第21
    0 條之行使偽造私文書罪及行使變造私文書罪；被告李文瑞
    雖無此等業務之身分，惟與被告林春桂此等從事業務之人共
    同為本件如犯罪事實欄一(一)(二)之犯行，故依刑法第31條第1
    項規定，被告李文瑞所為亦係犯同法第336 條第2 項之業務
    侵占罪、第216 條、第210 條之行使偽造私文書罪及行使變
    造私文書罪。被告2 人就犯罪事實欄一(一)(二)部分，有犯意聯
    絡及行為分擔，應論以共同正犯。被告2 人各次於提款單上
    盜用告訴人印章之行為，乃屬偽造私文書行為之階段行為，
    而其偽造私文書後復持之向銀行而盜領款項，偽造之低度行
    為亦為各次行使之高度行為所吸收，均不另論罪；其等變造
    告訴人存摺之行為，亦經其等按月傳真向告訴人而行使，變
    造之低度行為亦為各次行使之高度行為所吸收，亦均不另論
    罪。被告林春桂於系爭15萬元支票上偽造告訴人陳清琦、得
    意至公司印文，係偽造有價證券行為之階段行為，不另論罪
    ；其偽造有價證券後持之行使，其行使之低度行為，應為偽
    造之高度行為所吸收，不另論罪。被告2 人於刑法修正前如
    犯罪事實欄一(一)所為多次業務侵占罪、行使偽造私文書罪及
    行使變造私文書罪，及被告林春桂就犯罪事實欄二所為業務
    侵占犯行，均時間緊接，所犯係構成要件相同之罪，顯均係
    基於概括犯意反覆為之，均應依修正前刑法第56條連續犯之
    規定，分別論以一罪，並依法加重其刑。被告李文瑞就其所
    犯上開連續業務侵占罪、連續行使偽造私文書罪及連續行使
    變造私文書罪之間，有方法目的之牽連關係，為牽連犯，應
    依修正前刑法第55條之牽連犯規定，從一重之連續業務侵占
    罪論處；被告林春桂就其所犯之此部連續業務侵占罪、連續
    行使偽造私文書罪及連續行使變造私文書罪之間，及與如犯
    罪事實欄二所示之偽造有價證券罪間，亦有方法目的之牽連
    關係，為牽連犯，應依修正前刑法第55條之牽連犯規定，從
    一重之偽造有價證券罪論處。又被告2 人於刑法修正後如犯
    罪事實欄一(二)之所為，應認係其等利用相同持有告訴人相關
    資料之機會而於密接之時、地所為，而係基於單一偽冒告訴
    人名義於業務上進行侵占告訴人之財產並變造相關存摺資料
    之犯意所為，依刑法修正後擴張一行為之概念觀之，應認均
    係其等基於單一犯意所接續為之，而為法律上之一行為，是
    其等以此一行為犯業務侵占罪、行使偽造私文書罪及行使變
    造私文書罪，為異種想像競合犯，應依修正後之刑法第55條
    規定從一重之業務侵占罪處斷。檢察官認被告2 人就刑法修
    正後所為，及被告林春桂所為偽造有價證券罪部分，均應與
    其等於刑法修正前所為分論併罰，尚有未合。被告林春桂先
    後所為之偽造有價證券罪（修法前）及業務侵占罪（修法後
    ），及被告李文瑞先後所為之連續業務侵占罪（修法前）及
    業務侵占罪（修法後），均犯意各別，行為互殊，應予分論
    併罰。至雖被告2 人所為之盜用印章（提款單部分）、偽造
    私文書、行使偽造私文書等犯行，均未經檢察官起訴，惟該
    等部分與本件業經起訴部分各有前揭階段行為及吸收犯之事
    實上一罪關係，及牽連犯、想像競合犯等裁判上一罪關係，
    自均為起訴效力所及，本院自得擴張審理之。
八、爰審酌被告2 人利用告訴人之信賴關係，於支領薪水並自有
    另外合法收入之情形下，竟仍不思以正當之手段賺取所需之
    開銷，僅為圖一己利，即利用為告訴人處理事務之機會，侵
    占告訴人之款項，整體並因而侵占得款超過1 千5 百萬元，
    金額甚鉅，且其迄今仍積欠告訴人大筆款項未還，造成各被
    害人莫大之損失，實不應輕縱；並慮及被告林春桂犯後終知
    對於自身犯行有所坦承，犯後態度尚可，被告李文瑞則於犯
    罪後，始終否認犯行，未見其表達悔悟之意，於犯罪後態度
    部分無從為其有利之考量，及其等本件犯罪之手段、目的等
    一切具體情狀，分別量處如主文所示之刑，並定其應執行之
    刑。被告林春桂所偽造之系爭支票雖未據扣案，惟既無證據
    證明業已滅失，自應依刑法第205 條之規定，不問屬於被告
    林春桂與否，均予宣告沒收之；至其等在96年4 月24日所為
    ，既均經本院宣告逾有期徒刑1 年6 月之刑，依中華民國九
    十六年罪犯減刑條例第3 條第1 項第15款規定，自不得減刑
    。
參、不另為無罪諭知部分：
一、公訴意旨另以：被告2 人於附表一編號3 所示之帳戶中，另
    於業務上侵占港幣166 元，因認被告2 人此部另涉犯刑法第
    336 條第2 項之業務侵占罪等語。
二、被告林春桂於審理中堅決否認此部犯行，辯稱：該帳戶金額
    中之166 元港幣（被告誤述為美金）應係給付告訴人之相關
    款項，應加以扣除等語（院卷二第194 頁）。經查，自告訴
    人所提出之附表一編號3 所示帳戶之侵占明細中，並無該筆
    166 元港幣之相關支出紀錄（院卷二第73頁），經本院遍查
    卷內資料及告訴人所提出之附件二中關於該帳戶之歷史交易
    明細，亦無從認定該筆金額係由被告2 人所領取，故此部份
    自屬無法證明被告2 人犯罪，本應為無罪之諭知，惟檢察官
    起訴意旨認此部份為其等侵占該等帳戶中金額之一部，與本
    件就該帳戶所認定之侵占金額有前揭連續犯之裁判上一罪關
    係，爰不另為無罪之諭知。
據上論斷，應依刑事訴訟法第299 條第1 項前段，刑法第2 條第
1 項前段、第28條、第31條第1 項、第55條、第201 條第1 項、
第336 條第2 項、第216 條、第210 條、第205 條，修正前刑法
第28條、第55條、第56條、第51條第5 款，刑法施行法第1 條之
1 ，判決如主文。
本案經檢察官吳書怡到庭執行職務。
中    華    民    國   100    年    3     月    30    日
            刑事第九庭  審判長  法  官  鄭詠仁
                                法  官  王碧瑩
                                法  官  黃沛文
以上正本證明與原本無異。
如不服本判決應於收受送達後10日內向本院提出上訴書狀，並應
敘述具體理由；如未敘述上訴理由者，應於上訴期間屆滿後20日
內向本院補提理由書（均須按他造當事人之人數附繕本）「切勿
逕送上級法院」。
中    華    民    國   100    年    3     月    30    日
                                書記官  葉彥伶
附表一  被告2 人於95年6月30日前之業務侵占情形
┌──┬───────┬─────────┬──────────┐
│編號│銀行帳戶      │帳號              │侵占金額（新台幣）  │
├──┼───────┼─────────┼──────────┤
│1   │美科公司兆豐銀│00000000000號     │2,265,544元         │
│    │行活存帳戶    │                  │                    │
├──┼───────┼─────────┼──────────┤
│2   │得意至公司華南│000000000000號    │40,000元            │
│    │銀行活存帳戶  │                  │                    │
├──┼───────┼─────────┼──────────┤
│3   │得意至公司華南│000000000000號    │約276,250元（65,000 │
│    │銀行港幣帳戶  │                  │元港幣）            │
├──┼───────┼─────────┼──────────┤
│4   │美科公司兆豐銀│00000000000號     │約32,990元（1,000元 │
│    │行美金帳戶    │                  │美金）              │
├──┼───────┼─────────┼──────────┤
│5   │陳淑英華南銀行│000000000000號    │2,100,000元         │
│    │活存帳戶      │                  │                    │
├──┼───────┼─────────┼──────────┤
│6   │陳淑英兆豐銀行│00000000000號     │1,004,000元         │
│    │活存帳戶      │                  │                    │
├──┼───────┼─────────┼──────────┤
│7   │陳清琦兆豐銀行│00000000000號     │1,550,000元         │
│    │活存帳戶      │                  │                    │
├──┼───────┴─────────┴──────────┤
│合計│約7,268,784元                                           │
│金額│                                                        │
└──┴────────────────────────────┘
附表二  被告2 人於95年7月1日後之業務侵占情形
┌──┬───────┬─────────┬──────────┐
│編號│銀行帳戶      │帳號              │侵占金額（新台幣）  │
├──┼───────┼─────────┼──────────┤
│1   │美科公司華南銀│000000000000號    │27元                │
│    │行活存帳戶    │                  │                    │
├──┼───────┼─────────┼──────────┤
│2   │美科公司華南銀│000000000000號    │約292,797 元（8875. │
│    │行美金帳戶    │                  │34元美金 ）         │
├──┼───────┼─────────┼──────────┤
│3   │陳淑英華南銀行│000000000000號    │7,900,000元         │
│    │活存帳戶      │                  │                    │
├──┼───────┼─────────┼──────────┤
│4   │陳清琦兆豐銀行│00000000000號     │231,000元           │
│    │活存帳戶      │                  │                    │
├──┼───────┴─────────┴──────────┤
│合計│約8,423,824元                                           │
│金額│                                                        │
└──┴────────────────────────────┘
附表三
┌──┬────────┬───────┬─────┬─────┐
│編號│銀行帳戶        │帳號          │票號      │侵占金額（│
│    │                │              │          │新台幣）  │
├──┼────────┼───────┼─────┼─────┤
│1   │得意至公司華南銀│000000000000號│GB0000000 │150,000元 │
│    │行甲存帳戶      │              │          │          │
└──┴────────┴───────┴─────┴─────┘
附錄本判決論罪法條：
中華民國刑法第201條
（有價證券之偽造變造與行使罪）
意圖供行使之用，而偽造、變造公債票、公司股票或其他有價證
券者，處3 年以上 10 年以下有期徒刑，得併科 3 千元以下罰
金。
行使偽造、變造之公債票、公司股票或其他有價證券，或意圖供
行使之用，而收集或交付於人者，處 1 年以上 7 年以下有期徒
刑，得併科 3 千元以下罰金。
中華民國刑法第210條
（偽造變造私文書罪）
偽造、變造私文書，足以生損害於公眾或他人者，處 5 年以下
有期徒刑。
中華民國刑法第216條
（行使偽造變造或登載不實之文書罪）
行使第 210 條至第 215 條之文書者，依偽造、變造文書或登載
不實事項或使登載不實事項之規定處斷。
中華民國刑法第336條
（公務公益侵占罪、業務侵占罪）
對於公務上或因公益所持有之物，犯前條第 1 項之罪者，處 1
年以上 7 年以下有期徒刑，得併科 5 千元以下罰金。
對於業務上所持有之物，犯前條第 1 項之罪者，處 6 月以上
5 年以下有期徒刑，得併科 3 千元以下罰金。
前二項之未遂犯罰之。